臺灣雲林地方法院民事判決　　　　　　　94年度重訴字第25號
原　　　告　癸○○
　　　　　　子○○
　　　　　　己○○
共　　　同
訴訟代理人　羅裕欽　律師
被　　　告　程　樹
　　　　　　壬○○
　　　　　　庚○○
　　　　　　丁○○
上　一　人
訴訟代理人　丑○○
被　　　告　戊○○
　　　　　　辛○○
　　　　　　丙○○
　　　　　　財政部國有財產局中區辦事處即程春雨遺產管理人
法定代理人　寅○○
訴訟代理人　乙○○
　　　　　　甲○○
上列當事人間請求分割共有物事件，本院於民國94年7 月15日言
詞辯論終結，判決如下：
    主      文
坐落雲林縣西螺鎮○○段三○○地號、地目建、面積一三二三‧
九一平方公尺土地應予變賣，所得價金按原告每人應有部分各四
分之一，被告辛○○、戊○○每人應有部分各二四分之一，被告
程樹、壬○○、庚○○、丁○○每人應有部分各九六分之一比例
分配之；至程春雨應有部分二四分之一可得分配之金額分由被告
財政部國有財產局台灣中區辦事處管理之。
坐落雲林縣西螺鎮○○段三一九地號、地目建、面積一二三○‧
一九平方公尺土地，按附圖(甲)【即雲林縣西螺地政事務所民國九
十四年五月二十四日土地複丈成果圖】所示方法分割，即：
  編號甲部分面積二二二‧八○平方公尺土地分歸被告辛○○、
  戊○○共同取得，並按應有部分各二分之一比例保持共有。
  編號乙部分面積三七一‧三四平方公尺土地分歸原告共同取得
  ，並按應有部分各三分之一比例保持共有。
  編號丙部分面積五三七‧一六平方公尺土地及編號丁部分面積
  二○‧九七平方公尺土地分歸被告丙○○取得。
  編號戊部分面積四一‧九二平方公尺土地由原告及被告辛○○
  、戊○○、丙○○依原應有部分比例繼續保持共有，以供通行
  之用。
訴訟費用由兩造按渠等就各筆土地之原應有部分比例負擔。
    事實及理由
壹、原告主張：座落雲林縣西螺鎮○○段300 地號、地目建、面
    積1323.91 平方公尺土地，為訴外人程春雨（已歿，其應有
    部分二四分之一）與渠等3 人（每人應有部分均為四分之一
    ）及被告程樹（應有部分九六分之一）、壬○○（應有部分
    九六分之一）、庚○○（應有部分九六分之一）、辛○○（
    應有部分二四分之一）、戊○○（應有部分二四分之一）、
    丁○○（應有部分九六分之一）所共有；另座落同段319 地
    號、地目建、面積1230.19 平方公尺土地，則為渠等3 人（
    每人應有部分均為四八分之五）與被告辛○○（應有部分三
    二分之三）、戊○○（應有部分三二分之三）、丙○○（應
    有部分二分之一）所共有。兩造間就上揭2 筆土地，並無不
    分割之特約，且依物之使用目的亦非不得分割，經多次與被
    告協調俱無法協議分割，爰依民法第823 條第1 項規定，訴
    請裁判分割。聲明：
  (一)座落雲林縣西螺鎮○○段300 地號土地，請准依附圖(乙)所示
    方法分割，即：Ａ部分面積55.16 平方公尺分歸被告程樹、
    壬○○、庚○○、丁○○4 人共有，每人應有部分各四分之
    一；Ｂ部分面積55.16 平方公尺分歸為程春雨之遺產由財政
    部國有財產局中區辦事處管理之；Ｃ部分面積110.33平方公
    尺分歸被告辛○○、戊○○2 人共有，每人應有部分各二分
    之一；Ｄ部分面積1103.26 平方公尺分歸原告3 人共有，每
    人應有部分各三分之一。
  (二)座落雲林縣西螺鎮○○段319 地號土地，請准依附圖(乙)所示
    方法分割，即：Ｅ部分面積230.66平方公尺分歸被告辛○○
    、戊○○2 人共有，每人應有部分各二分之一；Ｆ部分面積
    384.43平方公尺分歸原告3 人共有，每人應有部分各三分之
    一；Ｇ部分面積615.10平方公尺分歸被告丙○○所有。
貳、被告方面：
  一財政部國有財產局中區辦事處，聲明及陳述：原告所提之分
    割方案，程春雨之應有部分分配在既成巷道上，將來無法利
    用，因之無法贊同原告所提之分割方案。
  二其餘被告程樹、壬○○、庚○○、丁○○、戊○○、辛○○
    、丙○○等未於言詞辯論期日到場，亦未提出準備書狀作何
    聲明或陳述。
、程序方面：
    被告程樹、壬○○、庚○○、丁○○、戊○○、辛○○、丙○○等經合法通知，未於最後言詞辯論期日到場，核無民事
    訴訟法第386 條各款所列情形，爰依原告聲請，由其就此部
    分被告為一造辯論而判決。
肆、得心證之理由：
  一經查，坐落雲林縣西螺鎮○○段300 地號、地目建、面積13
    23.91 平方公尺土地，為訴外人程春雨（應有部分二四分之
    一）與原告3 人（每人應有部分均為四分之一）及被告程樹
    （應有部分九六分之一）、壬○○（應有部分九六分之一）
    、庚○○（應有部分九六分之一）、辛○○（應有部分二四
    分之一）、戊○○（應有部分二四分之一）、丁○○（應有
    部分九六分之一）所共有；另座落同段319 地號、地目建、
    面積1230.19 平方公尺土地，則為渠等3 人（每人應有部分
    均為四八分之五）與被告辛○○（應有部分三二分之三）、
    戊○○（應有部分三二分之三）、丙○○（應有部分二分之
    一）所共有等情，業據原告提出上揭地號土地登記謄本各1
    份在卷可證。另上揭埔北段300 地號土地原共有人程春雨已
    於民國18年12月25日死亡，因其繼承人有無不明，經本院裁
    定選任被告財政部國有財產局中區辦事處為其遺產管理人乙
    節，亦有原告提出之本院91年度家聲字第19號民事裁定影本
    1 份在卷可考，自堪信為真實。
  二按共有人除因物之使用目的不能分割，或契約定有不分割之
    期限者外，得隨時請求分割共有物，民法第823 條第1 項定
    有明文。又共有物之分割，依共有人協議之方法行之，分割
    方法不能協議決定者，法院得因任何共有人之聲請，命為左
    列之分配：(一)以原物分配於各共有人，(二)變賣共有物，以價
    金分配於各共有人，同法第824 條第1 項、第2 項亦分別定
    有明文。且裁判分割共有物訴訟，為形式之形成訴訟，其事
    件本質為非訟事件，故法院定共有物之分割方法，應斟酌共
    有物之性質、經濟效用及全體共有人之利益等因素公平決之
    ，非定須受當事人聲明之拘束。再者，分割共有物，以消滅
    共有關係為目的。法院裁判分割共有土地時，除因該土地內
    部分土地之使用目的不能分割（如為道路）或部分共有人仍
    願維持其共有關係，應就該部分土地不予分割或准該部分共
    有人成立新共有關係外，應將土地分配於各共有人單獨所有
    （最高法院69年台上字第1831號判例可資參照）。
  1.原告主張：座落雲林縣西螺鎮○○段300 地號土地，應以原
    物分配方式分割，並求為依其聲明為分配，即附圖(乙)所示Ａ
    部分面積55.16 平方公尺分歸被告程樹、壬○○、庚○○、
    丁○○4 人共有，每人應有部分各四分之一；Ｂ部分面積55
    .16 平方公尺分歸為程春雨之遺產由財政部國有財產局中區
    辦事處管理之；Ｃ部分面積110.33平方公尺分歸被告辛○○
    、戊○○2 人共有，每人應有部分各二分之一；Ｄ部分面積
    1103.26 平方公尺分歸原告3 人共有，每人應有部分各三分
    之一云云。(1)惟查，坐落雲林縣西螺鎮○○段300 地號土地
    其上有磚造瓦頂平房一幢，南側部分土地則供為巷道使用，
    其餘部分則為空地等情，業經本院勘驗現場屬實，製有勘驗
    筆錄、現場簡圖及原告拍攝之現場照片附卷可憑，並經本院
    囑託雲林縣西螺地政事務所（下稱西螺地政）製作複丈成果
    圖1 份（見93年7 月26日西螺地政雲西地二字第0930004517
    號函）在卷可資比對。是上揭地號土地部分既已闢為道路供
    公眾通行使用，事涉公益，係屬因土地之使用目的，不能分
    割（最高法院58年度台上字第2431號判例參照）。原告主張
    將之一概納入分配，依前揭法條規定及判例意旨觀之，其主
    張已有未當。(2)其次，上開300 地號土地固屬建地，惟共有
    人之應有部分多寡不一，其中最大者為原告3 人，每人應有
    部分均為四分之一，最小者為被告程樹、壬○○、庚○○、
    丁○○等4 人，每人應有部分僅各為九六分之一，而上開土
    地扣除既成巷道用地（該巷道面積為195.28平方公尺）後，
    可得用以分配之面積為1128.63 平方公尺（1323.91 －195.
    28＝1128.63）， 則被告程樹、壬○○、庚○○、丁○○等
    4 人依其應有部分計算之，渠等每人可得分配之土地面積各
    為11.76 平方公尺；另被告財政部國有財產局中區辦事處所
    管理之程春雨應有部分，可得分配之面積亦僅為47.03 平方
    公尺等情，有西螺地政94年3 月25日雲西地二字第09400016
    83號函附之測量成果圖說及附表在卷可稽。再者，上開300
    地號土地位於裡側與主要道路隔有同段318 、319 地號等2
    筆土地，現以私設巷道與外聯絡等情，有原告提出之地籍圖
    謄本1 份在卷可稽，並有本院履勘現場所繪製之簡圖及西螺
    地政製作之現況圖各1 份在卷可資比照。而上揭300 地號土
    地與主要道路之最近距離約為74公尺，參酌建築技術規則建
    築設計施工編第2 條規定，該基地欲供為建築使用，勢需留
    設5 公尺寬度以上之私設通路，以該基地長約48公尺計算，
    留設作為通路之面積需為240 平方公尺以上，依此計算，則
    被告程樹、壬○○、庚○○、丁○○所能分得之土地，已未
    能符合雲林縣畸零地使用自治條例第3 條一般建築用地於住
    宅區最小寬度3 公尺，最小深度12公尺之標準，致渠等所分
    得之土地幾成為無法利用之畸零地，職故，該筆建地若以原
    物分配方式分割，顯有細分之虞，不利於該筆共有人分割後
    之利用，並有礙整筆土地之經濟價值，對兩造甚為不利。(3)
    此外，原告雖主張被告程樹、壬○○、庚○○、丁○○等4
    人所分配之土地應予合併，由渠等4 人繼續保持共有，惟前
    開4 名被告就上揭土地之分割既未明示仍願維持共有關係，
    依前揭判例意旨，自不得將上開土地之一部分歸渠等4 人共
    有，而另創設新的共有關係；是原告上開主張亦非可採。綜
    上各情，本院認上揭300 地號土地不宜採原物分配方式分割
    ，而應予變賣，以價金分配於各共有人為適當。
  2.次查，座落雲林縣西螺鎮○○段319 地號土地（下稱系爭土
    地），其地形東、西兩邊較窄，南、北兩側較長，略為呈長
    條形，其上有磚造瓦頂平房一處，又其西南角一隅則為既成
    巷道經過，占用面積為41.92 平方公尺，至其餘部分則為空
    地，區塊堪稱完整等情，業經本院勘驗現場屬實，製有勘驗
    筆錄及現場簡圖在卷，並有原告提出之地籍圖謄本、現場照
    片附卷可稽，復經本院囑託西螺地政所製作複丈成果圖在卷
    可資參照。茲被告丙○○既未就系爭土地分割事件提出書狀
    作何聲明或陳述；另被告辛○○、戊○○則出具書面表示同
    意原告所提之系爭土地分割方案，有原告提出之被告同意書
    在卷足憑，則本院審酌系爭土地之性質，分割後經濟效用及
    公平原則，土地使用現況等情，認應採取如附圖(甲)所示方案
    為分割方法，茲敘明理由如下：依附圖(甲)所示方案分割，則
    兩造各自取得之土地不僅與應有部分折算面積相當。又依附
    圖(甲)分割方案分配，與土地使用現況相符，毋庸大量拆除土
    地上現有之建物。再者，附圖(甲)編號戊部分土地既已闢為道
    路供公眾通行使用，事涉公益，係屬因土地之使用目的，不
    能分割，自應由原共有人繼續保持共有，是本院認原告主張
    之方案分割，除前揭道路用地部分外，其餘分配方案尚屬妥
    適，爰依其主張定為分割方法，即附圖(甲)所示編號甲部分面
    積222.80平方公尺土地分歸被告辛○○、戊○○共同取得，
    並按應有部分各二分之一比例保持共有。編號乙部分面積37
    1.34平方公尺土地分歸原告共同取得，並按應有部分各三分
    之一比例保持共有。編號丙部分面積537.16平方公尺土地及
    編號丁部分面積20.97 平方公尺土地分歸被告丙○○取得。
    編號戊部分面積41.92 平方公尺土地由原告及被告辛○○、
    戊○○、丙○○依原應有部分比例繼續保持共有，以供通行
    之用。
  四又本件係因分割共有物而涉訟，被告之行為可認按當時之訴
    訟程度為伸張或防禦權利所必要，故於法院准予分割，原告
    之訴為有理由時，仍應由兩造依渠等就上揭各筆土地之應有
    部分之比例分別分擔訴訟費用較符公平，附此敘明。
伍、據上結論：原告之訴為有理由，依民事訴訟法第385 條第1
    項前段、第78條、第80條之1 、第85條第1 項後段，判決如
    主文。
中　　華　　民　　國　　94　　年　　7 　　月　　29　　日
                  民事第一庭    法  官  蔣得忠
以上正本係照原本作成。
如對本判決上訴，須於判決送達後20日內向本院提出上訴狀。
中　　華　　民　　國　　94　　年　　7 　　月　　29　　日
                                書記官　周玄鎮
